【裁判字號】    97,重訴,114
【裁判日期】    980507
【裁判案由】    所有權移轉登記
【裁判全文】
臺灣高雄地方法院民事判決             97年度重訴字第114號
原      告  亥○○○
            酉○○
            申○○
            Ｂ○○○
            黃○○○
            天○○
            戌○○
            未○○
            卯○○
            辰○○
            巳○○
            午○○
前二人共同
法定代理人  戊○○
原      告  丙○○即丁○○○.
            乙○○
            玄○○○
            己○○
            辛○○
            甲○○
            庚○○
            地○○○
            宇○○○
            宙○○
共      同
訴訟代理人  謝嘉順律師
被      告  Ａ○○
訴訟代理人  張雯峰律師
被      告  壬○○
            癸○○○
            丑○○
            子○○
上列當事人間所有權移轉登記事件，本院於民國98年4 月23日言
詞辯論終結，判決如下：
    主  文
被告應將附表一所示不動產之所有權應有部分千分之二百七十五
移轉登記予原告亥○○○、酉○○、申○○、Ｂ○○○、黃○○○、天○○、戌○○公同共有。
被告應將附表一所示不動產之所有權應有部分千分之三十三移轉
登記予原告未○○。
被告應將附表一所示不動產之所有權應有部分千分之四十七移轉
登記予原告卯○○、辰○○、巳○○、午○○公同共有。
被告應將附表一所示不動產之所有權應有部分千分之二十五移轉
登記予原告丙○○。
被告應將附表一所示不動產之所有權應有部分千分之二十移轉登
記予原告乙○○。
被告應將附表一所示不動產之所有權應有部分千分之十五移轉登
記予原告玄○○○。
被告應將附表一所示不動產之所有權應有部分千分之十五移轉登
記予原告己○○。
被告應將附表一所示不動產之所有權應有部分千分之十移轉登記
予原告辛○○。
被告應將附表一所示不動產之所有權應有部分千分之五移轉登記
予原告甲○○。
被告應將如附表一所示不動產之所有權應有部分千分之九十七點
三移轉登記予原告庚○○。
被告應將附表一所示不動產之所有權應有部分千分之二十移轉登
記予原告地○○○。
被告應將附表一所示不動產之所有權應有部分千分之二十移轉登
記予原告宇○○○。
被告應將附表一所示不動產之所有權應有部分千分之二點七移轉
登記予原告宙○○。
被告應將附表一所示不動產之所有權應有部分千分之四十移轉登
記予原告酉○○。
訴訟費用由被告連帶負擔。
    事實及理由
一、按繼承，依被繼承人死亡時之本國法。但依中華民國法律中
    華民國國民應為繼承人者，得就其在中華民國之遺產繼承之
    。涉外民事法律適用法第22條前段定有明文。原告主張被告
    之被繼承人翁義博於民國62年間與訴外人陳維民（即原告亥
    ○○○、酉○○、申○○、Ｂ○○○、黃○○○、天○○、
    戌○○之被繼承人）、原告未○○、訴外人許燦耀（即原告
    卯○○、辰○○、巳○○、午○○之被繼承人）、丁○○○
    （即原告丙○○之被繼承人）、原告乙○○、訴外人Ｃ○○
    、原告己○○、辛○○、甲○○、訴外人翁蔡偷、孫姚美杏
    、陳莊妙香、原告地○○○、宇○○○、宙○○、訴外人寅
    ○○、被告丑○○、訴外人翁輝雄依附表二所示之原出資比
    例，合資購買如附表一所示之不動產，並依隱名合夥或借名
    登記之法律關係，將附表一所示之不動產登記於翁義博之名
    義下。嗣翁義博於民國89年4 月5 日死亡，隱名合夥或借名
    登記之法律關係因翁義博死亡而終止，被告即翁義博之繼承
    人則繼承翁義博就隱名合夥或借名登記之法律關係。經查：
    翁義博於73年2 月7 日歸化為日本籍，其於89年4 月5 日死
    亡時，為日本國國民，有戶籍謄本在卷可按（本院卷第124
    頁），是依前述規定，關於翁義博遺產之繼承，自應依日本
    國法。又依日本國民法民法第938 條規定：「欲放棄繼承者
    ，須將其旨意向家庭裁判所提出申訴。」，被告壬○○、癸○○○雖於翁義博死亡後向日本福岡家庭裁判所聲明放棄遺
    留分，然並非放棄繼承，原告主張以被告壬○○、癸○○○
    亦為翁義博之繼承人而列為本件被告，自屬合法。另訴外人
    寅○○，亦為翁義博之子女，依我國民法應為翁義博之繼承
    人，依前述規定，得就翁義博在我國境內如附表一所示之遺
    產繼承之，其欲拋棄繼承得依我國法律辦理（司法院75秘台
    廳（一）字第01804 號）。翁輝蛟已於89年6 月5 日向本院
    具狀拋棄繼承，有本院通知在卷可查（本院卷第229 頁），
    原告未將翁輝蛟列為本件被告，核屬有據，先予敘明。
二、按當事人死亡或法定代理人之代理權喪失者，其繼承人或法
    定代理人於得為承受訴訟時，應即為承受訴訟之聲明，民事
    訴訟法第175 條第1 項定有明文。本件原告起訴後，被告丁○○○於97年2 月19日死亡，其子女丙○○為法定繼承人，
    此有戶籍謄本、繼承系統表在卷可稽（本院卷第397 至399
    頁）。且未向本院聲明拋棄繼承，亦經本院依職權查核無誤
    。是以，被告丙○○具狀聲明承受訴訟（本院卷第394 頁）
    ，核無不合，應予准許。
三、本件被告Ａ○○、壬○○、癸○○○、子○○經合法通知，
    未於言詞辯論期日到場，核無民事訴訟法第386 條所列各款
    情形，爰依原告之聲請，由其一造辯論而為判決。
四、原告主張：被告之被繼承人翁義博於62年間與訴外人陳維民
    （即原告亥○○○、酉○○、申○○、Ｂ○○○、黃○○○
    、天○○、戌○○之被繼承人）、原告未○○、訴外人許燦
    耀（即原告卯○○、辰○○、巳○○、午○○之被繼承人）
    、訴外人丁○○○（即原告丙○○之被繼承人）、原告乙○○、訴外人Ｃ○○（已轉讓予原告玄○○○）、原告己○○
    、辛○○、甲○○、訴外人翁蔡偷、孫姚美杏（已轉讓予原
    告庚○○）、陳莊妙香（已轉讓予原告庚○○）、原告地○○○、宇○○○、宙○○（出資比例千分之60，已轉讓千分
    之57.3予原告庚○○）、訴外人寅○○、被告丑○○（已轉
    讓予酉○○）、訴外人翁輝雄（即被告子○○之被繼承人）
    ，按如附表二所示之比例出資購買如附表一所示之不動產（
    下稱系爭不動產），並依隱名合夥或借名登記之法律關係，
    將系爭不動產登記於翁義博之名下。嗣翁義博於89年4 月5
    日去世，隱名合夥或借名登記之法律關係因翁義博死亡而終
    止，被告亦已就系爭不動產辦理繼承登記完畢。原告依隱名
    合夥或借名登記關係終止之法律關係，請求被告依附表二所
    示之出資比例，將系爭不動產之所有權應有部分移轉登記予
    原告。若原告不能請求被告依出資比例移轉系爭不動產之所
    有權應有部分，而僅得請求系爭不動產出售之價款，被告亦
    應將系爭不動產變賣後所得價金，按附表二所示之出資比例
    給付原告，為此依隱名合夥或借名登記關係終止及繼承之法
    律關係，提起本訴，並先位聲明：(一)被告應將附表一所示不
    動產之所有權應有部分千分之275 移轉登記予原告亥○○○
    、酉○○、申○○、Ｂ○○○、黃○○○、天○○、戌○○
    。(二)被告應將附表一所示不動產之所有權應有部分千分之33
    移轉登記予原告未○○。(三)被告應將附表一所示不動產之所
    有權應有部分千分之47移轉登記予原告卯○○、辰○○、巳
    ○○、午○○。(四)被告應將附表一所示不動產之所有權應有
    部分千分之25移轉登記予原告丙○○。(五)被告應將附表一所
    示不動產之所有權應有部分千分之20移轉登記予原告乙○○
    。(六)被告應將附表一所示不動產之所有權應有部分千分之15
    移轉登記予原告玄○○○。(七)被告應將附表一所示不動產之
    所有權應有部分千分之15移轉登記予原告己○○。(八)被告應
    將附表一所示不動產之所有權應有部分千分之10移轉登記予
    原告辛○○。(九)被告應將附表一所示不動產之所有權應有部
    分千分之5 移轉登記予原告甲○○。(十)被告應將附表一所示
    不動產之所有權應有部分千分之97.3移轉登記予原告庚○○
    。(十一)被告應將附表一所示不動產之所有權應有部分千分之20
    移轉登記予原告地○○○。(十二)被告應將附表一所示不動產之
    所有權應有部分千分之20移轉登記予原告宇○○○。(十三)被告
    應將附表一所示不動產之所有權應有部分千分之2.7 移轉登
    記予原告宙○○。(十四)被告應將附表一所示不動產之所有權應
    有部分千分之40移轉登記予原告酉○○。備位聲明：(一)被告
    應將系爭不動產變賣後所得，按附表二所示之比例分別給付
    予原告。
五、被告子○○、丑○○均稱：對於原告所主張有合資及合資比
    例等情均不爭執，並聲明：同意原告之請求。被告Ａ○○則
    以：就有合資一事不爭執，但對於合資之主體及比例並不清
    楚等語置辯，並聲明：原告之訴駁回。被告壬○○、癸○○○未於言詞辯論期日到庭，亦未提出書狀作何聲明或陳述。
六、按訴訟標的對於共同訴訟之各人必須合一確定者，共同訴訟
    人中一人之行為有利益於共同訴訟人者，其效力及於全體；
    不利益者，對於全體不生效力，民事訴訟法第56條第1 款定
    有明文。被告子○○、丑○○固均自認原告主張合資及合資
    比例之事實，並聲明同意原告之請求，被告翁盈孜亦自認原
    告主張合資之事實。惟上開行為，均不利於其他共同訴訟人
    ，依前述規定，對全體共同訴訟人不生效力。至於被告翁盈
    孜抗辯不清楚合資比例等語，乃屬有利於共同訴訟人之抗辯
    仍及於其他共同訴訟人，核先敘明。
七、按「法律行為發生債之關係者，其成立要件及效力，依當事
    人意思定其應適用之法律。當事人意思不明時，同國籍者依
    其本國法，國籍不同者依行為地法，行為地不同者以發要約
    通知地為行為地，如相對人於承諾時不知其發要約通知地者
    ，以要約人之住所地視為行為地。前項行為地，如兼跨二國
    以上或不屬於任何國家時，依履行地法」，涉外民事法律適
    用法第6 條定有明文。本件原告主張與翁義博間之隱名合夥
    或借名登記關係終止、繼承之法律關係，請求被告即翁義博
    之繼承人按附表二所示之現出資比例，將系爭不動產所有權
    應有部分移轉登記予原告。經查，翁義博於73年（即日本昭
    和59年）歸化為日本人，有戶籍謄本在卷可按（本院卷第12
    4 頁）。原告主張隱名合夥或借名登記關係成立於62年，當
    時翁義博仍為我國國民，嗣翁義博死亡時，已歸化為日本人
    ，則隱名合夥或借名登記關係終止之法律關係，依前揭說明
    ，其成立要件及效力，自應適用行為地法即我國法為本件隱
    名合夥或借名登記關係終止之準據法。
八、按借名登記契約乃無名契約，該契約著重者係兩造間之信任
    關係，核其性質與委任契約雷同，得類推適用委任關係終止
    、消滅之規定。次按委任關係，因當事人一方死亡、破產或
    喪失行為能力而消滅，民法第550 條前段定有明文。
九、原告主張上開事實，業據其提出合夥購買土地同意書、聲明
    書、收據、再確認書（含附表）、買賣所有權移轉契約書（
    含附件）、土地徵收補償金分配表、確認書、讓渡書為憑（
    本院卷第218 至225 、403 至411 頁）。觀之再確認書記載
    「前買賣移轉契約迄今未能完登記完成，今向稅捐處小港分
    處提出逕為註銷之申請，前買賣契約共有人不得異議。但登
    記名義人翁義博（原姓名翁瑞乾）或其繼承人仍願承認各出
    資額持分比例，萬一登記名義人翁義博有所不測事故，其繼
    承人應承認各出資人持分額」等語。足證，翁義博確實與附
    表二所示之原出資人，按附表二所示之原出資比例，合資買
    受系爭不動產，並以翁義博名義登記為所有人，因而成立借
    名登記契約，應可認定。翁義博於89年4 月5 日死亡，依前
    述規定，類推適用民法第550 條規定，系爭不動產之借名登
    記契約關係，應於翁義博死亡時而消滅。借名契約關係既已
    消滅，被告即翁義博之繼承人，即負有將系爭不動產按原出
    資比例計算之所有權應有部分移轉返還原出資人之義務。又
    原出資人陳維民於85年3 月8 日死亡、許燦耀於89年3 月21
    日死亡，原告亥○○○、酉○○、申○○、Ｂ○○○、黃○○○、天○○、戌○○為陳維民之繼承人、原告卯○○、辰
    ○○、巳○○、午○○為許燦耀之繼承人，分別繼承陳維民
    、許燦耀就上開借名登記契約之權利。原告酉○○受讓丑○○就借名登記契約之權利、原告玄○○○受讓Ｃ○○就借名
    登記契約之權利、原告庚○○受讓孫姚美杏、陳莊妙香就借
    名登記契約全部之權利及宙○○就借名登記契約千分之57.3
    之權利。是以，原告請求按附表二所示之現出資比例，將系
    爭不動產所有權之應有部分移轉登記予原告，應屬有據。原
    告先位之訴既有理由，其備位之訴即毋庸論述，附此敘明。
十、綜上，原告請求被告按附表二所示之現出資比例，將系爭不
    動產之所有權應有部分移轉登記予原告，為有理由，應予准
    許。
十一、據上論結，本件原告之訴為有理由，依民事訴訟法第385
      條第1項、第78條、第85條第2 項，判決如主文。
中    華    民    國    98    年    5     月    7     日
                  民事第三庭    審判長法  官  朱玲瑤
                                      法  官  李嘉益
                                      法  官  陳宛榆
正本係照原本作成。
如不服本判決，應於送達後20日內，向本院提出上訴狀並表明上
訴理由，如於本判決宣示後送達前提起上訴者，應於判決送達後
10日內補提上訴理由書（須附繕本）。
中    華    民    國    98    年    5     月    7     日
                                書記官  曹德英
┌─────────────────────────────────────────┐
│附表一：土地                                                                      │
├──┬──────────────┬──┬────────┬───────────┤
│編號│土地地號                    │地目│面積（平方公尺）│備註                  │
├──┼──────────────┼──┼────────┼───────────┤
│ 1  │高雄市○○區○○段683 號    │林  │2,370.55        │重測前莿段98之45號│
├──┼──────────────┼──┼────────┼───────────┤
│ 2  │高雄市○○區○○段686 號    │林  │3,388.46        │重測前莿段98之47號│
├──┼──────────────┼──┼────────┼───────────┤
│ 3  │高雄市○○區○○段686 之1 號│林  │17.89           │分割自同段686號       │
├──┼──────────────┼──┼────────┼───────────┤
│ 4  │高雄市○○區○○段698 號    │田  │350.80          │重測前莿段12之2 號│
├──┼──────────────┼──┼────────┼───────────┤
│ 5  │高雄市○○區○○段698之1號  │田  │18.25           │分割自同段698地號     │
├──┼──────────────┼──┼────────┼───────────┤
│ 6  │高雄市○○區○○段700號     │田  │2,994.27        │重測前莿段10號    │
├──┼──────────────┼──┼────────┼───────────┤
│ 7  │高雄市○○區○○段700之1號  │田  │2,346.93        │分割自同段700號       │
├──┼──────────────┼──┼────────┼───────────┤
│ 8  │高雄市○○區○○段700之2號  │田  │67.59           │分割自同段700號       │
├──┼──────────────┼──┼────────┼───────────┤
│ 9  │高雄市○○區○○段700之3號  │田  │19.97           │分割自同段700號       │
├──┼──────────────┼──┼────────┼───────────┤
│ 10 │高雄市○○區○○段700之4號  │田  │22.51           │分割自同段700號       │
├──┼──────────────┼──┼────────┼───────────┤
│ 11 │高雄市○○區○○段700之5號  │田  │3,037.78        │分割自同段700號       │
├──┼──────────────┼──┼────────┼───────────┤
│ 12 │高雄市○○區○○段700之7號  │田  │1,694.95        │分割自同段700號       │
├──┼──────────────┼──┼────────┼───────────┤
│ 13 │高雄市○○區○○段700之9號  │田  │216.72          │分割自同段700之7號    │
├──┼──────────────┼──┼────────┼───────────┤
│ 14 │高雄市○○區○○段700 之13號│田  │2.68            │分割自同段700之號11號 │
├──┼──────────────┼──┼────────┼───────────┤
│ 15 │高雄市○○區○○段701號     │田  │1,009           │重測前莿段12之7 號│
└──┴──────────────┴──┴────────┴───────────┘
┌──────────────────────────────────┐
│附表二：出資比例                                                    │
├────┬─────┬───────────┬───────────┤
│原出資人│原出資比例│現出資人              │現出資比例            │
├────┼─────┼───────────┼───────────┤
│翁義博（│千分之210 │被告Ａ○○、壬○○    │千分之210             │
│原名翁瑞│          │、癸○○○、丑○○、翁│                      │
│乾）    │          │之幼（被繼承人翁義博於│                      │
│        │          │89年4 月5 日死亡後，被│                      │
│        │          │告繼承翁義博之遺產）。│                      │
├────┼─────┼───────────┼───────────┤
│陳維民  │千分之275 │原告亥○○○、酉○○、│千分之275             │
│        │          │申○○、Ｂ○○○、盧陳│                      │
│        │          │鳳珠、天○○、戌○○。│                      │
│        │          │（被繼承人陳維民於85年│                      │
│        │          │3月8日死亡，由原告陳莊│                      │
│        │          │金秀、酉○○、申○○、│                      │
│        │          │Ｂ○○○、黃○○○、陳│                      │
│        │          │鳳美、戌○○繼承）。  │                      │
│        │          │                      │                      │
├────┼─────┼───────────┼───────────┤
│寅○○  │千分之80  │寅○○                │千分之80              │
├────┼─────┼───────────┼───────────┤
│許燦雄  │千分之47  │原告卯○○、辰○○、許│千分之47              │
│        │          │博雄、午○○。        │                      │
│        │          │（許燦雄於89年3 月21日│                      │
│        │          │死亡後，由原告卯○○、│                      │
│        │          │辰○○、巳○○、午○○│                      │
│        │          │繼承）                │                      │
├────┼─────┼───────────┼───────────┤
│未○○  │千分之33  │未○○                │千分之33              │
├────┼─────┼───────────┼───────────┤
│丑○○  │千分之40  │原告酉○○（受讓自翁碧│千分之40              │
│        │          │徽）                  │                      │
├────┼─────┼───────────┼───────────┤
│丁○○○│千分之25  │原告丙○○（丁○○○於│千分之25              │
│        │          │97 年2月19日死亡，由原│                      │
│        │          │告丙○○繼承）。      │                      │
├────┼─────┼───────────┼───────────┤
│乙○○  │千分之20  │乙○○                │千分之20              │
├────┼─────┼───────────┼───────────┤
│Ｃ○○  │千分之15  │原告玄○○○（即Ｃ○○│千分之15              │
│        │          │之受讓人）            │                      │
├────┼─────┼───────────┼───────────┤
│己○○  │千分之15  │己○○                │千分之15              │
├────┼─────┼───────────┼───────────┤
│辛○○  │千分之10  │辛○○                │千分之10              │
├────┼─────┼───────────┼───────────┤
│翁蔡偷  │千分之5   │翁鷹芬（即翁蔡偷之繼承│千分之5               │
│        │          │人）。                │                      │
├────┼─────┼───────────┼───────────┤
│甲○○  │千分之5   │甲○○                │千分之5               │
├────┼─────┼───────────┼───────────┤
│宙○○  │千分之60  │宙○○（其中千分之57.3│千分之2.7             │
│        │          │轉讓予原告庚○○）    │                      │
├────┼─────┼───────────┼───────────┤
│孫姚美杏│千分之20  │原告庚○○（即孫姚美杏│合計97.3              │
│        │          │之受讓人）            │                      │
├────┼─────┼───────────┼───────────┤
│陳莊妙香│千分之20  │原告庚○○（即陳莊妙香│                      │
│        │          │之受讓人）            │                      │
├────┼─────┼───────────┼───────────┤
│地○○○│千分之20  │地○○○              │千分之20              │
├────┼─────┼───────────┼───────────┤
│宇○○○│千分之20  │宇○○○              │千分之20              │
└────┴─────┴───────────┴───────────┘

司法院資訊處製作；財團法人民間司法改革基金會備份。
